【裁判字號】    97,重訴,498
【裁判日期】    980827
【裁判案由】    土地所有權移轉登記
【裁判全文】
臺灣臺中地方法院民事判決  97年度重訴字第498號
原      告  甲○○
訴訟代理人  賈俊益律師
被      告  乙○○
訴訟代理人  陳益軒律師
複代理人    張正忠律師
當事人間請求土地所有權移轉登記等事件，本院於98年7月30日
言詞辯論終結，判決如下：
    主    文
被告應將坐落台中縣沙鹿鎮○○段竹林小段六五七地號土地（面
積3,908平方公尺）及同小段六五七之一土地（面積8,027平方公
尺）辦理所有權移轉登記予原告所有，並將前揭土地交付原告。
訴訟費用新台幣壹拾玖萬零伍佰伍拾貳元由被告負擔。
    事實及理由
甲、程序方面：
一、按所謂當事人適格，乃指當事人就具體特定之訴訟，得以自
    己之名義為原告或被告，而受為訴訟標的法律關係之本案判
    決之資格而言，故在給付之訴，祗原告主張其為訴訟標的法
    律關係之權利主體，他造為訴訟標的法律關係之義務主體，
    其當事人即為適格。
二、本件原告起訴主張依被告與原告被繼承人林中堂間90年6月
    17 日之協議請求被告將後揭系爭657、657-1地號土地辦理
    所有權移轉登記予原告，並主張前揭協議之給付義務人僅有
    被告，並不包含訴外人蔡何金花等情，本院審酌原告前揭主
    張，其僅以乙○○一人為被告，自屬當事人適格，至於本院
    審理後若認系爭協議之給付義務人應為被告及訴外人蔡何金
    花，則原告單獨對被告請求，應屬本案有無理由之問題，與
    當事人是否適格無關，故被告抗辯本件有被告不適格之情事
    云云，顯屬誤會，先此敘明。
乙、實體方面：
一、原告起訴主張：
  (一)原告為訴外人林中堂之兄弟，訴外人林中堂已於民國（下同
    ）91年12月6日死亡，因其第一順位近親等直系血親卑親屬
    業已於法定期間依法拋棄繼承，第二順位繼承人均先於林中
    堂死亡，第三順位繼承人除原告外亦均拋棄繼承，因此原告
    為訴外人林中堂唯一繼承人，且已辦理限定繼承，故原告依
    民法第1148條規定繼承林中堂之所有權利及義務。
  (二)訴外人林中堂與被告、訴外人蔡何金花曾共同投資購買坐落
    台中縣沙鹿鎮○○段竹林小段657地號土地（爾後分割成系
    爭657地號土地及系爭小段657－1號土地）及其他總計46筆
    土地，於84年間因礙於農地登記須有自耕農身分，為此信託
    登記於被告名下，於90年6月17日，因農業發展條例修正登
    記農地不限於有自耕農身分，為此由林中堂、被告及訴外人
    蔡何金花簽訂協議書，三方結算後約定被告應將屬於林中堂
    之土地豋記反還予林中堂。
  (三)經扣除兩造債務結算，及因清償第三人債務已移轉他人之土
    地，剩餘應移轉返還予林中堂之土地為系爭657、657－1地
    號土地，為此，原告依繼承法律關係及返還信託物所簽訂之
    原證七、八協議書之權利請求被告將系爭兩筆土地移轉登記
    予原告。
  (四)對被告抗辯之陳述：
  (1)原告得依90年6月17日協議、90年6月26日協議、90年6月27
    日同意書主張兩造合夥業已清算，被告應返還系爭657、657
    －1地號土地：
    訴外人林中堂、被告及被告配偶蔡何金花於90年6月17日
      簽訂協議書，就共同投資購買之土地如何分配為約定。依
      協議書第1條第（f）項，第2條（a）項所載，分配土地原
      則以附圖私設道路為界，北邊屬甲方（即被告及蔡何金花
      ）所有，南方屬乙方即林中堂所有。又依協議書第1條第
      （b）之約定，因為於簽訂協議前林中堂及被告已將土地
      出售3000坪予謝英彰、出售3000坪予施西田，因此約定由
      分界線北方分配3000坪給謝英彰，分界線南方分配3000
      坪由施西田取得。
    657號土地位在分界線北邊，也就是在應分配給謝英彰位
      置，因為該筆土地位在分界道路北邊，因此依清冊所載
      657 號土地（此為分割前之地號），列在附件2列在應分
      配予被告之明細表中，但有註明其中3000坪須分配給謝英
      彰，其中610坪應分配給林中堂（因此附表2附註之說明，
      657號土地並未分配給被告），再參照附件6，由乙方（即
      林中堂）應取得之土地中，亦列有657號土地，並註明由
      林中堂取得610坪。
    又因林中堂於簽訂上述協議書前，已將部分土地權利出售
      予張琳、陳文裕等訴外人，該等向林中堂購買土地之人，
      要求由被告直接將土地分配給渠等，又謝英彰要求分配的
      位置有變更，為此林中堂與被告另於90年6月27日簽訂協
      議書及同意書。
    依90年6月27日協議書附圖所示，謝英彰受分配位置改在
      私設道路南方位置（附圖D的位置），與90年6月17日協議
      書附圖互為比對，謝英彰改分配D的位置原本是分配給林
      中堂土地範圍，而應分配給施西田之3000坪仍是在林中堂
      應受分配之位置，因此依90年6月17日協議書約定，657號
      土地原應分配3000坪給謝英彰之位置，則應改分配予林中
      堂，加上原本即應分配610坪給林中堂，因此分割前第657
      號土地總面積3610坪即應全部分配給林中堂。
    是故，依90年6月17日協議書第1條（ｂ）項、（f）項，
      以及第2條（a）項及附表及附圖所載，以及90年6月27 日
      協議書約定以及附圖所載互為比對，即足以證明被告依協
      議書之約定應將原657號土地（即分割後系爭第657號土地
      及657之1號土地）分配給林中堂。
  (2)就系爭第657及第657之1號應分配給林中堂之事實，契約當
    事人之一蔡何金花並不爭執：
    因林中堂過世後，由原告限定繼承，有關林中堂應受分配
      之土地亦非原告參與約定，原告係經多次反覆查證才調查
      得知，其中由林中堂債權人林永和等人於92年間代位原告
      對蔡何金花起訴請求返還土地（鈞院92年度訴字第2151號
      ），於該案件訴訟過程，蔡何金花委任陳益軒律師於93年
      8月24日提出答辯狀（原證九）第11至12頁載明，依90年6
      月17日協議書原分配給謝英彰之土地，因為謝英彰改分配
      在分界道路南方之土地，因此原告、被告及蔡何金花同意
      原約定應分配給謝英彰之土地即改由林中堂取得。亦是系
      爭657號土地應分配給林中堂。蔡何金花此部分陳述內容
      與前述協議之約定相符，此亦經蔡何金花同意列為該案件
      不爭執事項。
    次按蔡何金花是被告之配偶，兩者關係密切，利害一致，
      蔡何金花亦是90年6月17日協議書之當事人，渠對於協議
      書內容之約定應是清楚，因此蔡何金花於鈞院92年度訴字
      第2151號案件前述陳述亦應足以證實系爭土地應分配予林
      中堂。
    此外，於鈞院92年度訴字第2151號案件審理過程，於93年
      8 月31日曾傳訊乙○○出庭作證（原證十），於當次庭訊
      過程，蔡何金花之代理人亦再次陳述系爭第657及657之1
      號土地依協書應分配給林中堂，當場被告亦知悉，此外蔡
      何金花於該訴訟中主要爭點是以被告對林中堂的債權主張
      抵銷（而非蔡何金花本人對林中堂的債權主張抵銷），對
      此被告亦未表示意見，由此亦足證，被告與蔡何金花相同
      利害關係立場一致，因此蔡何金花於該案件前述陳述內容
      ，應足以證明系爭二筆土地應分配予林中堂。
  (3)被告對於林中堂並無新台幣（下同）2320萬元之債權存在：
    被告與林中堂之債權債務關係於90年6月17日有簽訂協議
      書，以及90年6月27日簽訂協議書，依90年6月17日協議書
      第1條（e）點之約定，即記載乙方（即林中堂）因積欠甲
      方（即被告及蔡何金花）173,538,172元，扣除乙方自行
      清償之抵押債權2千萬元，剩下之1億5千餘萬元，則以林
      中堂投資之沙鹿鎮○○段竹林小段土地以每坪8千元折抵
      ，被告與林中堂並就折抵後土地應如何分配為約定。嗣後
      於90年6月27 日協議書林中堂與被告就應分配之範圍及抵
      償他人之債權再為約定。
    簽訂前述兩份協議書時，已明白列出林中堂積欠被告之債
      務高達1億7千多萬元，而被告於本件訴訟主張之債權縱然
      存在，亦發生在90年6月17日之前，以此高達2千3百餘萬
      之債權，依常理判斷原告應不致不會列入前述債權範圍，
      也不可能不以書面約定。
    再者，90年6月17日協議就應分配之土地已詳為分配，簽
      約十天後，就分配土地有變動，即再簽訂90年6月27日協
      議書，由此可見被告與林中堂就債權關係有書面協議之習
      慣，然依被告主張該2320萬債權，並主張林中堂已承諾用
      沙鹿鎮○○段竹林小段655地號折抵，倘若被告之主張為
      真實，則在90年6月27日協議調整應分配土地範圍時，應
      可同時簡單戴明即可，但90年6月27日協議書完全未記戴
      被告所主張之債權亦未記戴被告所主張之抵償事宜。
    而且依前述依蔡何金花在前述訴訟之主張，因為土地分配
      位置有變更，所在簽90年6月27日協議時，變更原協議，
      而將分割前657號土地全部分配給林中堂，倘若林中堂於
      簽90年6月27日協議前已將土地折抵給被告，則即無須再
      協議將657號土地分配給林中堂。由此皆可證明，被告於
      前述兩份協議書約定外，主張另有2320萬債權存在，此與
      林中堂與被告債權結算過程有違，應不足採信。台中高分
      院96年上更一字第29號判決亦是以相同理由駁回蔡何金花
      相同之主張。綜上，被告與林中堂之債權債務關係已結算
      完畢。
    又查被告主張有投資龍井鄉系爭土地2320萬元，縱然被告
      有投資該筆土地，為何林中堂須賠償被告該投資款？亦未
      見被告說明。
    被告以被證一買賣契約書及被證二林庭崧、羅永梁及張嘉
      水之證詞、被證三本票影本及被證四楊世昌之證詞為證明
      方法。惟查，被證一之買賣契約書，出售人為黃素華、羅
      永梁並非林中堂，因此系爭土地應該是登記在黃素華及羅
      永梁名下，若是被告有投資也應該是與黃素華或羅永梁為
      合夥關係，林中堂比較像是中間的介紹人。而依證人林庭
      崧之證詞所述（台中高分院94年度上訴字第76號P91），
      到底林中堂有無投資證人並不知悉，又證人也說明到現在
      被告與林中堂部分都沒有出售，也沒有分配，因此被告基
      於何種法律關係，可請求林中堂賠償投資款？迄今被告仍
      未說明此部分法律關係。
    又證人楊世昌是被告之女婿，其陳述原本即難以客觀公正
      ，又到底該2320萬元是否包含在90年6月17日協議書第1條
      （e ）點之約定內，證人亦不知悉，又證人陳述內容所謂
      有提到折抵但卻未記載在90年6月27日協議書，也與常情
      有違，因此證人楊世昌之陳述顯然不實在。
    被告提出之被證四之本票影本，原告並不知情，因此否認
      其真正，又該本票之到期日是在87年10月25日，此日期是
      在簽訂90年6月17日協議書前，因此退步言之，若有該筆
      本票債務也應包括在90年6月17日協議書所載之債權總額
      內。
  (4)依被告提出之證據資料，無法證明有以系爭657－1土地折抵
    之事實：
    原告否認被告對於林中堂有否2320萬之債權，詳如前述。
      依被告提出之證據資料都未提到以分割前657號土地折抵
      之陳述或記載。657號土地未折抵給被告，則被告對林中
      堂有無債權之事並不影響原告返還土地之請求，最終被告
      有無債權此為被告能否與其他債權人參與遺產分配的問題
      ，與本案訴訟無關，而被告就有無債權之事，被告也在鈞
      院另案提起確認之訴審理中（鈞院98年度重訴字第200 號
      ）。
    有關林中堂有否有以分割前657號土地以每坪8千元折抵之
      事，此在鈞院92年度第2152號案件、台中高分院96年度上
      更一字第29號案件審理過程皆是列為重要爭點，也皆認為
      並無折抵之事實。
  (五)聲明：如主文第1項所示。
二、被告則以：
  (一)訴外人林中堂確實對被告尚有2,320萬元債務未清償：
  (1)查被告先前亦曾於80餘年間投資林中堂所購買坐落台中縣龍
    井鄉○○段176號等土地（下稱系爭176地號土地），共計2,
    320萬元，雖其間曾於87年間欲出售予張嘉水之人，但最後
    該買受人違約並未履約，以致該系爭176地號土地仍無法辦
    理出售，然林中堂因有資金之需求，竟未經被告之同意，竟
    私自以該系爭176地號土地向銀行辦理抵押貸款，且至90 年
    間均無力清償，林中堂為示對被告負責，因而亦同意以其僅
    剩餘之前述之未分割前之657地號土地，按每坪原購買價格8
    千元，並以被告原投資總額2,320萬元計算，以該657地號之
    土地予以折抵被告之投資損失，此即系爭657之1地號土地分
    割之由來，且其面積為2900坪（即8027平方公尺）之由來。
    僅此部分折抵事實，於鈞院之前案，即92年度訴字第2152號
    、台中高分院94年上字第76號、台中高分院96年上更一字第
    29號、最高法院97年台上字第985號等確定判決中，認無證
    據證明確實有折扺之事實，因而不予認定而已。
  (2)又上開被告投資林中堂2,320萬元之事實，已經有證人林庭
    崧、羅永梁、張嘉水於前案二審中即台中高分院94年上字第
    76號所證述。依渠等證詞，在在均十足證明被告投資於林中
    堂2,320萬元之事實。衡情以論，苟被告未有對林中堂投資
    2,320萬元，則殊無除上開被證一之買賣契約書上會載明被
    告就出售系爭之土地所收取之定金部分，會有收取其中之24
    5萬4千元之餘地？且於其所附之計算書中，會明載「投資總
    額乙○○2320萬元；羅永梁300萬元；蔡應沛2092 萬
    元」？且據此金額計算彼此之間所得分配或負擔之金額？均
    足證明債權係屬真正。
  (3)次查有關原告所提出之「證物七」及「證物八」兩項之協議
    書，其內容俱為有關被告與蔡何金花與林中堂等三人之間，
    就有關投資系爭176地號土地，即有關台中縣沙鹿鎮○○段
    竹林小段655地號而為之協議，並無涉及系爭176地號土地，
    此參原告所提出之該二份協議書之內容確實均無論及系爭17
    6號等土地該如何處分可證。尤其再審視原告所提出之「證
    物七」之協議書，其一開始即已表明協議書係就有關被告與
    蔡何金花及林中堂等三人共同投資購買台中縣沙鹿鎮○○段
    竹林小段等地號之土地及大雅鄉○○段第209地號等之土地
    而為之協議，是何來原告所稱該二份之協議書，尚有包含系
    爭176地號土地之投資？或該投資業已清償完成？
  (4)再按有關系爭176地號土地，除於87年10月25日之時，因出
    售於訴外人張嘉水後，依據被告當時所投資之權利持分，而
    有收取第一筆之定金2,454,000元外，其後即因買受人張嘉
    水之銀行貸款未能順利取得，因而未有確實辦理出售續行收
    取尾款。且原告至今亦末有提出就此部分之投資款業已清償
    之事實及證據，是何來僅因被告與林中堂之間，曾因有就系
    爭176地號土地協議，即謂兩人之間全部之債權債務業已於
    該協議中予以言明清償？
  (5)更何況，林中堂曾於87年8月間，即曾因表示有關被告所投
    資林中堂所購買之系爭176地號土地，因辦理出售處分在即
    ，且預定可陸續於同年（即87年間）之10月間開始取回原有
    之投資款，因而當時為確保被告之投資權益，而於87年8月
    18日當天開立三張分別為面額200萬元、1,200萬元、1,000
    萬元合計共計2,400萬元之本票予被告，以為確認被告之債
    權之用，對此亦有該三張本票可證，是證有關系爭之2,320
    萬元之債權確實存在，並非如原告所抗辯之不存在。
  (三)訴外人林中堂與被告間曾有口頭協議，訴外人林中堂同意將
    系爭657－1地號土地折抵被告投資款2,320萬元：
  (1)按抵銷除法定抵銷之外，尚有約定抵銷，此項抵銷契約之成
    立及其效力，除法律另有規定外，並不受民法第334條所定
    抵銷要件之限制，即給付種類縱不相同或主張抵銷之主動債
    權已屆清償期，而被抵銷之被動債權雖未屆滿清償期，惟債
    務人就其所負擔之債務有期前清償之權利者，亦得於期前主
    張抵銷之（參最高法院50年台上字第1852號判例）。
  (2)又於90年6月17日之後數日間，因林中堂與被告協議有關山
    上之投資事宜時，即有關台中縣沙鹿鎮○○段竹林小段663
    之4等地號之土地時，因林中堂業已對其所有而信託於被告
    之名下土地陸續處分，並僅餘分割前之台中縣沙鹿鎮○○段
    竹林小段657地號之土地尚未處理，且有關林中堂對於山下
    之土地投資遲遲無法還返於被告，因而當時曾與被告協議將
    上開台中縣沙鹿鎮○○段竹林小段657地號以每坪8千元之價
    格與2,320萬元之債權予以計算，折抵予被告，此亦何以其
    後被告將中縣沙鹿鎮○○段竹林小段657地號之土地辦理分
    割出657之1地號土地之由（該地面積為2,900坪，即8027平
    方公尺）。
  (3)另有關上開折抵之事實，於前案即鈞院92年訴字第2152號一
    案中，證人楊世昌業已於一審93年9月21日到庭作證證明屬
    實。是何來原告現今就系爭二筆土地要求移轉之餘地。
  (四)聲明：原告之訴駁回。
三、兩造經法官整理並簡化爭點，結果如下：
(一)兩造不爭之事項：
  (1)訴外人林中堂與被告乙○○、訴外人蔡何金花曾共同合夥投
    資承買之台中縣沙鹿鎮○○段竹林小段663-4地號等45筆地
    號土地及台中縣大雅鄉○○段209地號等3筆土地，並約定訴
    外人林中堂對前揭土地有應有部分二分之一之所有權，因礙
    於前揭土地為農地，故約定分別登記於被告乙○○、訴外人
    蔡何金花名義。
  (2)訴外人林中堂與被告乙○○、訴外人蔡何金花就共同合夥投
    資前揭土地，分別於90年6月17日、90年6月27日達成合夥清
    算及共有土地分割協議，其中登記於被告名義之竹林小段
    657地號土地歸屬訴外人林中堂所有，嗣民國92年5月16日竹
    林小段657地號土地分割為系爭657及657-1地號土地，現仍
    登記為被告所有。
  (3)訴外人林中堂已於91年12月6日死亡，因其第一順位近親等
    直系血親卑親屬業已於法定期間依法拋棄繼承，第二順位繼
    承人均先於林中堂死亡，第三順位繼承人除甲○○外亦均拋
    棄繼承，故原告為唯一繼承人，且已辦理限定繼承。
(二)兩造爭執之事項：
  (1)原告得否依90年6月17日協議、90年6月26日協議、90年6月
    27 日同意書主張兩造合夥業已清算，被告應返還系爭657、
    657 -1地號土地？
  (2)訴外人林中堂與被告間是否有另有2320萬元投資款存在？及
    訴外人林中堂與被告間是否曾有口頭協議，訴外人林中堂同
    意將系爭657-1地號土地抵償被告投資山腳段176地號土地投
    資款2320萬元？
四、本院得心證之理由：
  (一)原告主張：訴外人林中堂與被告乙○○、訴外人蔡何金花曾
    共同合夥投資承買之台中縣沙鹿鎮○○段竹林小段663-4地
    號等45筆地號土地及台中縣大雅鄉○○段209地號等3筆土地
    ，並約定訴外人林中堂對前揭土地有應有部分二分之一之所
    有權，因礙於前揭土地為農地，故約定分別登記於被告乙○
    ○、訴外人蔡何金花名義等情，業為兩造所不爭，故均堪採
    信。
  (二)依90年6月17日協議、90年6月26日協議及90年6月27日同意
    書，被告應返還系爭657、657 -1地號土地與林中堂：
  (1)原告主張：訴外人林中堂與被告乙○○、訴外人蔡何金花就
    共同合夥投資前揭土地，分別於90年6月17日、90年6月27日
    達成合夥清算及共有土地分割協議，其中登記於被告名義之
    竹林小段657地號土地歸屬訴外人林中堂所有，嗣民國92年5
    月16日竹林小段657地號土地分割為系爭657及657-1地號土
    地，現仍登記為被告所有等情，業為兩造所不爭，故均堪採
    信，從而被告依前揭協議約定，自應移轉登記系爭657、657
    -1地號土地予訴外人林中堂。
  (2)又前揭90年6月17日協議書第3條ｅ款載明：「前述乙方（即
    林中堂）分配取回之土地，及第三者投資取回之土地為，即
    為甲方（即訴外人蔡何金花及被告乙○○）名義登記，甲方
    取得完整所有權，勿庸再行過戶」，復於同年月27日由林中
    堂、訴外人蔡何金花及被告乙○○，及第三出資人陳文裕、
    張琳、侯進益、侯文昌等七人訂立協議書，約定林中堂應自
    90年6月17日協議所取得之土地，先清償銀行貸款塗銷抵押
    權，再依第三人出資比例移轉登記所有權登記，因登記名義
    人仍為蔡何金花、乙○○，故約定蔡何金花與乙○○應負責
    提供用印及過戶之文件等情，此有原告提出之前揭協議書影
    本2份在卷足憑，本院審酌：(1)90年6月17日協議書已明確約
    定訴外人林中堂、蔡何金花及被告間合夥投資土地之清算結
    果及分配土地情形，其中分割前之原657地號土地確應由林
    中堂獲取；(2)被告與林中堂、蔡何金花於前揭二次協議，既
    已將前揭合夥關係解消，且均同意依前揭合夥清算結果，直
    接由登記名義人負責提供相關文件辦理所有權移轉登記，顯
    見三方對於合夥後所分配之土地，同意由分配後之權利人及
    登記名義人間辦理即可，換言之，合夥人間對於「土地移轉
    登記及交付」義務，並無保留成為合夥義務之真意；(3)另本
    院91年度訴字第4055號事件及本院92年度訴字第2152號請求
    移轉並交付土地事件中，被告之妻即合夥人之一蔡何金花從
    未抗辯前揭協議中之土地所有權移轉登記義務人應包含其與
    被告二人，此有前揭判決書影本附卷可參，顯見被告之妻蔡
    何金花亦認為：「依90年6月17日協議書約定，僅登記名義
    人負有辦理土地所有權移轉登記及交付土地義務」甚明，故
    被告抗辯前揭土地移轉登記義務人應為被告與其妻蔡何金花
    ，訴外人林中堂無權單獨請求被告移轉系爭登記在被告名下
    之657、657-1地號土地云云，顯無理由，不足採信。
  (三)被告無法證明訴外人林中堂曾同意以系爭657-1地號土地抵
    償被告所稱之2320萬元投資款：
  (1)訴外人林中堂、蔡何金花及被告三方於90年6月17日、同年
    月27日分別簽立協議書，達成合夥清算及土地分配協議，其
    中90年6月17日協議書第1條e點明確記載「乙方（即林中堂
    ）積欠甲方（即蔡何金花及被告乙○○）新台幣壹億柒仟參
    佰伍拾參萬捌仟壹佰柒拾貳元正，乙方自行清償沙鹿鎮○○
    ○段663-3、663-4、694、693、692、691、691-1地號等七
    筆之抵押債務新台幣貳仟萬元正。尚欠甲方新台幣壹億伍仟
    參佰伍拾參萬捌仟壹佰柒拾貳元正，每坪土地以新台幣捌仟
    元正計算，乙方應予甲方19,192.27坪，由乙方分配取之土
    地扣除」等語，此有前揭協議書在卷足稽。本院審酌：前揭
    協議書中對三人間之合夥債權債務已為清算，清算金額高達
    1億5千萬餘元，且已明確記載訴外人林中堂就此債務應如何
    折抵合夥所得分配之土地，其後才於協議書中明確約定並記
    載原657地號土地應分歸訴外人林中堂所有，若訴外人林中
    堂與被告及蔡何金花間另有以被告所稱之他筆土地投資之23
    20萬元款項抵償分割前之657地號土地，且抵償之土地又非
    僅屬同一筆土地，坪數亦非一致，豈會未於協議書中一併記
    明？故被告抗辯其與訴外人林中堂間另有以2320萬元抵償原
    657地號土地之部分土地即分割後之系爭657-1土地等情，本
    院自難採信。
  (2)又被告雖引用證人即其女婿楊世昌於本院92年度訴字第2152
    號之證詞，欲證明前揭抵償協議確實存在，惟查：證人楊世
    昌於本院前揭案件到庭證稱：「90年6月17日協議書是我寫
    的----當初林中堂的債權人有些人知道他的地登記在上訴人
    蔡何金花的名下，林中堂要將土地移轉給債權人才會寫協議
    書，過了幾天乙○○要我幫林中堂寫他們之間有關山下土地
    處理的問題，乙○○有先跟我講要用山腳下的地每坪四萬二
    千元的價格和山上的土地每坪八千元的價格抵六五七地號一
    部分的地，我到乙○○家裡，我等林中堂到，林中堂到了以
    後說不用寫了，他跟乙○○講一講就可以了，林中堂說他土
    地很多足夠折抵，但林中堂並沒有講用八千元的價格來抵，
    也沒有講要抵哪個地號的地。他們有沒有講到655地號我沒
    有印象，但657地號有提到要分割」等語（見前揭卷(一)第216
    頁），嗣於該案被告蔡何金花之訴訟代理人訊問：「林中堂
    和乙○○當時有講到，2320萬元來抵山上的2900坪嗎？」，
    證人楊世昌始改答稱：「2320萬元有印象，抵2900 坪的部
    分經上訴人訴代一說，我就想起來是如此」等語（見前揭卷
    (一)第217頁），本院審酌證人楊正昌對於訴外人林中堂與被
    告間究竟要以何種價格折抵土地？又欲折抵哪筆土地？均無
    法明確證述，顯見縱使林中堂、被告有談及相關土地抵償債
    務事宜，亦未明確達成抵償協議甚明。又證人楊正昌既然負
    責撰寫90年6月17日協議內容，顯知悉依該協議內容已對合
    夥人間債權債務清算明確並記載詳細，則林中堂與被告於其
    後若果另有任何抵償協議，證人楊正昌豈會不思再明確以文
    字記載詳細，故證人楊正昌前揭證詞，實不足證明林中堂與
    被告有前揭抵償協議。
  (3)被告所另主張657地號土地分割後之系爭657-1地號土地即為
    訴外人林中堂同意抵償2320萬元債務之部分土地，此乃657
    地號土地分割之由來云云。惟查：系爭657-1地號土地係於
    林中堂死亡後之92年5月16日始從657地號土地分割而出，此
    有土地登記簿謄本附卷可稽，而證人楊世昌於前揭案件到庭
    證稱：「抵了之後，657地號還有剩下，所以要分割，分割
    手續也是我辦理的，乙○○有跟我說要分割多少坪，我就照
    的指示來分割」等語（見前揭卷(一)第217頁），本院審酌證
    人楊正昌辦理前揭分割手續僅係依據土地登記名義人即被告
    之指示而辦理，且係於林中堂死亡後才辦理，自難單以土地
    分割之事實逕行推論林中堂生前即有與被告乙○○合意將系
    爭土地657-1地號土地全部抵償債務。
  (4)按二人互負債務，而其給付種類相同，並均屆清償期者，各
    得以其債務，與他方之債務，互為抵銷，民法第334條第1項
    定有明文，依前揭法律規定，當事人間之給付種類如不相同
    即不得主張抵銷。本件被告雖主張其對訴外人林中堂另有
    2320 萬元之投資款債權，訴外人林中堂已同意以系爭657-1
    地號土地抵償前揭債務等情，惟經本院認定被告無法證明其
    與訴外人林中堂間有前揭抵償協議存在，已如前揭析述；又
    被告雖主張其對訴外人林中堂之前揭2320萬元債權，然本院
    認被告此一主張縱使屬實，因給付種類不同，亦無法主張逕
    與原告本件請求為抵銷，故本院既已認定被告與訴外人林中
    堂並無前揭抵償協議，則被告對訴外人林中堂究竟是否有23
    20萬元債權存在，即與本案無關，本院自毋庸再予審酌，從
    而被告有關欲證明2320萬元債權存在之證據調查，均屬不必
    要證據之調查，應予駁回；另被告於本案言詞辯論終結後具
    狀聲請本院再開辯論並依法裁定停止云云，依前述核與法律
    規定不符，本院自應併予駁回，均附此敘明。
  (四)原告主張：訴外人林中堂已於91年12月6日死亡，因其第一
    順位近親等直系血親卑親屬業已於法定期間依法拋棄繼承，
    第二順位繼承人均先於林中堂死亡，第三順位繼承人除甲○
    ○外亦均拋棄繼承，故原告為唯一繼承人，且已辦理限定繼
    承等情，業為兩造所不爭，自堪採信。從而原告基於繼承法
    律關係及前揭90年6月17日協議，請求被告辦理系爭657、65
    7-1地號土地所有權移轉登記及交付土地，即有理由，應予
    准許。
丙、結論：原告之訴為有理由，依民事訴訟法第78條，判決如主
    文。
中    華    民    國    98    年    8     月    27    日
                  民事第一庭    法  官  陳毓秀
正本係照原本作成。
如對本判決上訴，須於判決送達後20日內向本院提出上訴狀。
中    華    民    國    98    年    8     月    27    日
                                書記官  陳玲誼


司法院資訊處製作；財團法人民間司法改革基金會備份。
